【裁判字號】    95,上易,745
【裁判日期】    951219
【裁判案由】    侵占
【裁判全文】
臺灣高等法院刑事判決                 95年度上易字第745號
上  訴  人  臺灣桃園地方法院檢察署檢察官
被      告  乙○○
選任辯護人  徐建弘律師
上列上訴人因被告業務侵占案件，不服臺灣桃園地方法院九十四
年度易字第一八四號，中華民國九十五年二月二十三日第一審判
決（起訴案號：臺灣桃園地方法院檢察署九十三年度偵字第一七
六四三號），提起上訴，本院判決如下：
    主  文
上訴駁回。
    理  由
甲、公訴意旨略以：被告乙○○係華儲股份有限公司（下稱華儲
    公司）之出口組貨管班員工，負責出口倉貨物之管理為從事
    業務之人。竟意圖為自己不法之所有，於民國九十三年十月
    五日，在華儲公司桃園中正國際機場出口倉Ａ小貨區，將力
    詮資訊有限公司委由飛馬運通股份有限公司代理報關，並交
    由華儲公司保管置於上開小貨區Ａ777號儲位之價值約新臺
    幣七百八十萬元之IC晶片，侵占入己，嗣經華儲公司察覺有
    異，檢視監視錄影帶後，報警處理，始悉上情，因認被告涉
    犯刑法第三百三十六條第二項業務侵占罪嫌等語。
    而公訴人認被告涉有上揭罪嫌，無非係以：監視錄影光碟畫
    面及證人李新琦、張國彬之證詞，及被告處理本件作業顯不
    符驗貨或退倉之作業程序，且被告就本件為何會將貨物自儲
    位下架，前後翻異其詞等為主要論據。
乙、程序部分：
  壹、證據清單：
      證據一：被告乙○○供述（警詢、偵訊、原審、本院）。
      證據二：證人張國彬證述（原審）。
      證據三：證人李新琦證述（偵訊、原審）。
      證據四：證人田允青證述（原審）。
      證據五：證人邱顯能證述（原審）。
      證據六：證人張益盛證述（原審）。
      證據七：證人甲○○證述（本院）。
      證據八：監視錄影光碟一張（見證物袋）。
      證據九：出口倉平面配置示意圖。
      證據十：監視錄影光碟翻拍照片七紙。
      證據十一：華儲股份有限公司九十四年五月十六日二○○
                五ＰＺ／ＢＺ○○八五四Ａ號函。
      證據十二：貨物託運單。
      證據十三：財政部台北關稅局九十四年六月二十七日北普
                出字第○九四一○一一六三二號函（檢送力銓
                資訊有限公司九十三年十月五日申報之出口報
                單ＣＡ／九三／六二四／○○五一七號資料）
                。
      證據十四：華儲公司定期性勞動契約。
      證據十五：監視錄影光碟翻拍九十三年十月五日十六時四
                分二十六秒、三十一秒照片二紙。
      證據十六：員工值勤表。
      證據十七：本院九十五年五月三日勘驗筆錄。
      證據十八：監視光碟翻拍照片八紙。
  貳、證據能力部分：
    一、本件辯護人徐建弘律師於本院準備程序時對於證據三：
        即證人李新琦及證據四即證人田允青二人在警詢時之證
        言，聲明無證據能力。按被告以外之人於審判外之言詞
        或書面陳述，除法律有規定者外，不得作為證據，刑事
        訴訟法第一百五十九條第一項定有明文，查檢察官就辯
        護人上開聲明表示無意見，且上開證言復不符合同法第
        一百五十九條之二、第一百五十九條之三有關傳聞法則
        例外之規定，該證言自無證據能力。
    二、次按被告以外之人於審判外之陳述，雖不符前四條之規
        定，而經當事人於審判程序同意作為證據，法院審酌該
        言詞陳述或書面陳述作成時之情況，認為適當者，亦得
        為證據；又當事人、代理人或辯護人於法院調查證據時
        ，知有第一百五十九條第一項不得為證據之情形，而未
        於言詞辯論終結前聲明異議者，視為有前項之同意，刑
        事訴訟法第一百五十九條之五第一項、第二項分別定有
        明文。
        本件證據一被告之供述，被告及其辯護人並未聲明無證
        據能力；其餘證據二至證據十八，均符合刑事訴訟法第
        一百五十九條之一、第一百五十九條之四之傳聞法則之
        例外規定，且當事人復未於言詞辯論終結前就其他相關
        證據無證據能力，聲明異議，依上開規定，即視為同意
        於審判程序作為證據，復經本院審酌陳述作成時之情況
        認為適當，而均得作為本件之證據。
丙、被告答辯及本件之爭點：
  壹、訊據被告乙○○對於在上揭時、地確有將華儲公司保管置
      於桃園中正國際機場出口倉Ａ小貨區，Ａ777號儲位之貨
      物下架到車上一節坦承不諱，惟堅決否認犯罪，辯稱：伊
      並沒有將該貨物據為己有等語。
  貳、本件之爭點：被告有無將下架到車上的貨物據為己有。而
      上開爭點業於準備程序時業經由當事人雙方均表示沒有意
      見在案。
丁、本院認為被告無罪之理由：
  壹、按犯罪事實應依證據認定之，無證據不得推定其犯罪事實
      ；又不能證明被告犯罪者，應諭知無罪之判決，刑事訴訟
      法第一百五十四條、第三百零一條第一項分別定有明文。
      次按事實之認定，應憑證據，如未能發現相當證據，或證
      據不足以證明，自不能以推測或擬制之方法，以為裁判基
      礎；又認定不利於被告之事實，須依積極證據，苟積極證
      據不足為不利於被告事實之認定時，即應為有利於被告之
      認定，更不必有何有利之證據（參見最高法院四十年臺上
      字第八六號及三十年上字第八一六號判例）。
      再按刑事訴訟法第一百六十一條已於民國九十一年二月八
      日修正公布，其第一項規定：檢察官就被告犯罪事實，應
      負舉證責任，並指出證明之方法。因此，檢察官對於起訴
      之犯罪事實，應負提出證據及說服之實質舉證責任。倘其
      所提出之證據，不足為被告有罪之積極證明，或其指出證
      明之方法，無從說服法院以形成被告有罪之心證，基於無
      罪推定之原則，自應為被告無罪判決之諭知（最高法院九
      十二年台上字第一二八號判例參照）。
  貳、經查：
    一、被告於上揭時間係華儲公司出口組貨管班員工，為定期
        契約作業員，對放置在該公司儲位之貨物負有保管的責
        任，並於九十三年十月五日下午十六時許，在桃園中正
        國際機場出口倉庫Ａ小貨區，駕駛運輸車自A777號儲位
        取下貨物，並放置到車上等情，為被告所自承，並據證
        人即告訴人任職華儲公司之督導張國彬於原審證稱：小
        貨區的Ａ部分的儲位上的貨物是貨管班人員管理；被告
        是屬於貨管班人員，當天被告是屬於Ａ區的；貨管班人
        員有責任要保管，貨管班要巡邏責任區；我有告訴被告
        等語（原審卷(一)第一二五、一二六、一二八頁），且有
        證據十四：華儲公司定期性勞動契約一份、證據八：監
        視錄影光碟一張及證據十：監視錄影光碟翻拍照片七張
        、證據十五：監視錄影光碟翻拍九十三年十月五日十六
        時四分二十六秒、三十一秒照片二紙、證據十七：本院
        九十五年五月三日勘驗筆錄、證據十八：監視光碟翻拍
        照片八紙等在卷足憑，此部分事實，堪予認定。
    二、次查，被告並未被告知將貨物下架時需由華儲公司其他
        員工陪同，亦非全無將貨物下架之權限，此由證人即華
        儲公司督導李新琦於原審證稱：我督導被告業務，被告
        是契約工也是作業員，來華儲上班約一個多月，下架必
        須由比較資深的人來負責，被告僅在資深人員比較忙的
        時候偶爾幫忙（參見原審卷第九十九頁）；並未告訴被
        告將貨物下架時需由華儲的幹部陪同等語（參見原審卷
        第一０二頁）可證。故被告單獨將華儲公司倉儲內之貨
        物下架到運輸車上，並無違反華儲公司平常一般作業之
        運作模式。
        再據證人即華儲公司出口組作業員田允青於原審證稱：
        上架後包括航空公司指示、退倉、移倉、海關驗貨都會
        下架等語（參見原審卷第九十五頁）；證人即華儲公司
        督導張國彬於原審證稱：我當時督導被告業務；被告的
        工作是將四十公斤以下的貨物進倉時上架，也包括業者
        要求將貨物驗貨的時候幫忙下架（參見原審卷第一二一
        頁至第一二二頁）；退倉時不用海關人員陪同等語（參
        見原審卷第一二六頁），顯見華儲公司平日運作方式其
        下架之原因眾多。
        而被告將本件貨物下架之原因，在原審審查檢察官聲請
        羈押案時稱：當時要拿這個紙箱，應該是要「驗貨」或
        者是要「退關」（參見原審聲羈字第六五三號卷第八頁
        ）；於原審審理時稱：當天下架，應該是有人抄編碼給
        我，我才去拿。抄編碼給我的人，不是華儲公司的督導
        ，只從一張紙條上抄編碼給我。因為只有海關人員或退
        倉才會下架，那天海關人員沒有來，所以我認為應該是
        「退倉」等語（參見原審卷(一)第九七、九八、一二七頁
        ），或稱：當天將貨物下架應該是要「驗貨」，因沒有
        看到海關人員等語（原審卷(二)第十六頁）；於本院審理
        時則稱：當初下架主觀上是認為「驗貨」等語（參見本
        院卷第一一六頁），前後所述雖有不一，惟本件案發時
        間為九十三年十月五日，被告為檢察官核發拘票拘提到
        案時間為同年月二十八日下午，時間已相隔二十三日之
        久，復參以華儲公司在桃園中正國際機場每日的業務往
        來本極為繁忙，似難以期待被告能清晰記憶該次下架之
        確實原因；再者，被告於為警拘提到案時僅在華儲公司
        工作一月又五日（參見偵查卷第五頁反面），若扣除二
        十三日，則案發當時（即九十三年十月五日）被告應只
        在華儲公司工作十餘日而已，對於相關流程不甚明瞭，
        因而在執行業務時發生錯誤容屬可能。
    三、據告訴代理人羅新煜於本院訊問時稱：包裝箱目的地、
        序號、航班等都會寫，但內容物為何不一定會寫，所以
        員工不一定會知道內容物是什麼，除非是工作很久，對
        工作內容很熟悉等語（參見本院卷第二十一頁）。核與
        證人即華儲公司出口組作業員田允青於原審證稱：一般
        契約工作業員從包裝上看不出檢貨物的內容物；我們的
        作業不需要瞭解內容物，因我們是依照航空貨物標籤作
        業，至於內容物為何不是我們要處理的；當時Ａ777 儲
        位也有其他的貨物（參見原審卷第九十四頁）；貨物外
        包裝上面都沒有記載貨物名稱及規格等語（原審卷第九
        十六頁）；證人即華儲公司督導李新琦於原審證稱：貨
        物內容物沒有辦法看得出來等語（參見原審卷第一０一
        頁）；及證人即華儲公司督導張國彬於原審證稱：沒有
        辦法從貨物的外包裝看出貨物裡面的內容物；外包裝記
        載時間、日期，不會記載貨物名稱（參見原審卷第一二
        四頁）等語，均相符合，應堪採信。果爾，則被告於案
        發時既僅在華儲公司工作十餘日已如前所述，所失竊之
        貨物亦無法從外觀包裝上得知內容物究係何物，當時Ａ
        777儲位中尚有其他貨物，被告又如何能在眾多貨物中
        選擇檢察所指該價值不菲之貨品，並進而侵占入己乎？
    四、被告雖辯稱：當時我是把白色物品放在車後等語，檢察
        官則主張被告係將貨物交予他人。惟經本院當庭勘驗「
        出０號門」監視攝影機翻製之錄影光碟，時間十六時四
        分二十六秒左右，被告駕車倒車，駕駛座被告身旁，有
        一個白色物品，車停妥後，被告將白色物品拿起，並轉
        身，因為監視器角度拍攝之故，看不出被告是將白色物
        品交給他人，或放在車後（參見證據十七：本院九十五
        年五月三日勘驗筆錄；本院卷第二十頁反面）。核與原
        審勘驗卷附監視攝影機翻製之錄影光碟播放畫面結果（
        即檔名「出口０號門」，時間九十三年十月五日十六時
        四分十二秒至五十五秒間）：被告確有駕駛小車至出口
        倉A小貨區（應即A777號儲位）將貨物下架，並將貨物
        放置於小車駕駛座右側後，被告即駕駛小車停放於倉儲
        一號出口處，坐在該小車駕駛座上從小車右側拿起貨物
        轉身，惟被告上開拿起貨物轉身後之情形，並未為上開
        監視錄影所拍攝（按即屬監視器之「死角」），則被告
        拿起貨物轉身後，究係將該貨物放置於該小車後之板車
        上，抑或將該貨物轉身交與他人，均無從自上開監視錄
        影畫面中查知等情，（參見原審卷第二十頁反面）均相
        符合。衡情，應不得僅以被告確曾將貨物下架之行為，
        即遽推論其後必有將該貨物侵占入己所有之結論甚明。
        再據證人即華儲公司督導李新琦於原審證稱：華儲公司
        的人員不可能將貨物攜出倉儲，因為有監視攝影，我不
        知道監視攝影機設置的位置及範圍（原審卷第一０一頁
        ）；證人即華儲公司督導張國彬於原審證稱：倉儲內部
        裝設錄影機的位置及拍攝的範圍不知道等語（原審卷第
        一二五頁），上述證人均係華儲公司之資深員工猶不知
        道監視攝影機之裝設位置及拍攝範圍，被告僅是工作十
        餘日之新進員工，理當更無由知悉，則被告顯然不可能
        刻意選擇監視攝影機攝影之死角而為上開犯罪行為。
    五、被告並無前科紀錄，其於當完兵後曾在鋼鐵公司，操控
        機台；嗣在模具工廠做塑膠射出成型，被派到大陸三年
        ；回國後就任職華儲公司；從華儲離職後，就擺地攤，
        不敢找其他工作；學歷為高雄海專，輪機科畢業，為被
        告於本院準備程序時所自述（參見本院卷第一０五頁反
        面），且有本院被告前案紀錄表一份在卷可稽，而檢察
        官所指被告涉嫌侵占之物品若確為ＩＣ晶片，係屬電腦
        、電器用器等相關產品之重要零件，技術層次較高，若
        無相關學歷背景或曾從事相關產業，並無法瞭解其真實
        價值暨銷贓管道，依被告上開所述，似難認與該涉嫌侵
        占之物品有任何可能之關聯性。
    六、末查，依告訴代理人羅新煜於本院訊問時稱：所有出口
        的監視器，沒有錄到被告或其他人把白色物品拿離開廠
        區等語（參見本院卷第二十一頁）；證人即華儲倉儲出
        口警衛邱顯龍：我的主要職責為負責對進入貨架管制線
        人員之證照進行查驗與隨身攜行物品之檢查；華儲倉儲
        十八個出入口都有監視器，二十四小時監看，貨物進出
        一定要經過我所認識的四個督導檢查；當天華儲人員未
        說一批ＩＣ失竊，過了一、二個星期才通知我去監控室
        看監視錄影帶；我在執勤的時候沒有看到被告推貨出去
        等語（原審卷第八十八頁至九十一頁），均足作為認定
        被告並無將該貨物侵占入己之積極證據。
    七、綜上所述，本院無法對於被告乙○○涉嫌刑法第三百三
        十六條第二項業務侵占之犯罪事實形成確信不疑之心證
        ，依上開判例之見解，即應為有利於被告之認定，其犯
        罪尚屬不能證明，爰為被告無罪之認定。
戊、維持原判決及駁回上訴之理由：
  壹、原審以被告乙○○始終否認本件犯行，而本件公訴人所舉
      前開事證，均尚未達於通常一般之人均不致有所懷疑，得
      確信其為真實之程度，而有合理性懷疑之存在，無從形成
      有罪之確信。此外，復查無其他積極證據足以證明被告本
      件犯行，而公訴人所提出之證據，不足為被告有罪之積極
      證明，或其闡明之證明方法，無從說服法官以形成被告有
      罪之心證，根據「罪證有疑，利於被告」之證據法則，應
      認不能證明被告犯罪，依法諭知被告無罪之判決，尚無不
      合，應予維持。
  貳、上訴人即檢察官以被告確有將該貨物下架，竟未曾參與申
      請退倉，亦無從知悉退倉申請遂行與否，於事後無法指出
      係受何人指示，且前後所述不符前述理由提起上訴，雖非
      無據，惟均尚無法使本院對被告犯行形成確信不疑之心證
      已如前所述，其指摘原判決不當，即難認為有理由，所提
      上訴應予駁回。
據上論斷，應依刑事訴訟法第三百六十八條，判決如主文。
本案經檢察官鄭龍照到庭執行職務。
中    華    民    國    95    年    12    月    19    日
                  刑事第十八庭  審判長法  官  溫耀源
                                      法  官  段景榕
                                      法  官  陳健順
以上正本證明與原本無異。
不得上訴。
                                      書記官  陳菊珍
中    華    民    國    95    年    12    月    20    日


司法院資訊處製作；財團法人民間司法改革基金會備份。
